臺北高等行政法院判決
　　　　　　　　　　　　　　　　　　 95年度簡字第00663號
原　　　告　甲○○
被　　　告　新竹縣政府
代　表　人　乙○○（縣長）
上列當事人間因醫療法事件，原告不服行政院衛生署中華民國95
年07月06日衛署訴字第0951600018願決定，提起行政訴訟。本院
判決如下：
　　主  文
原告之訴駁回。
訴訟費用由原告負擔。
　　事  實
一、事實概要：原告係新竹縣竹東鎮○○街103號「甲○○婦產
    科診所」負責醫師，因民眾彭王婉貞（58歲）向新竹縣衛生
    局檢舉，其於民國（以下同）94年12月30日至原告診所欲做
    抹片及超音波檢查。惟原告在未告知檢查程序及未經其同意
    下，逕執行乳房觸診檢查，後又未簽具手術同意書及麻醉同
    意書，逕予病人施行子宮頸擴張術及刮搔術，並置放子宮內
    避孕器，計收費新台幣（以下同）6千元，然並未交付載明
    收費項目及金額之收據（自費部分）予病患，經該局查證屬
    實且原告又拒絕於95年01月09日之訪問紀要簽名，被告乃以
    原告違反醫療法第63條第1項規定，爰依同法第103條第1項
    規定，於95年02月15日以府授衛醫字第0950011366號行政處
    分書，處原告10萬元罰鍰。原告不服，提起訴願，經訴願決
    定駁回，原告猶未甘服，遂向本院提起行政訴訟。
二、兩造主張：
甲、原告起訴意旨略以：
  (一)病患彭王婉貞（58歲）於94年12月30日來原告醫院，主述自
    四十歲以後就沒有月經，最近下腹有規則性疼痛與下體異常
    分泌物，希望做抹片及超音波檢查；經施行超音波檢查，發
    現子宮大小正常，而子宮內膜比較厚有0.5公分，子宮旁區
    卵巢都正常，但原告在內診時發現根本找不到子宮頸，連開
    口都沒有，當時原告高度懷疑病患患有「Asherman's症候群
    」，也透過數位影像系統給病人看，並詳加說明子宮頸閉鎖
    與子宮內膜病變的關係，需要盡快找到子宮頸開口，做好引
    流，但是部份治療需要病患同意自費5千元；當時病人口頭
    立即同意，並要求醫生馬上予以治療之後再補付費，因為病
    患曾在本院看過多次門診，所以原告基於服務鄉親心理同意
    先行治療，後補費用與相關文件。原告做抹片全程都有護士
    陪同，乳房檢查也經病人同意才在護士陪同下施行；找到子
    宮頸外開口，看見許多淡黃色與暗黑色半固體流出，取樣一
    些標本之後，並請護士將這些檢體送病理檢查；接著就放了
    一隻小號的避孕器引流與防止子宮頸外開口再度粘連，整個
    過程平順，手術後病人說放鴉嘴時會痛的，情緒激動，又說
    先付4 千元，欠款1 千元明天再付，經原告同意並告知若覺
    得服務不滿意可以不用付錢，病人連聲說謝謝即迅速離去，
    就是這樣而來不及簽同意書。隔日，病人一大早就到本院要
    求借用2 千元，第二天歸還，並表示不太滿意昨日之醫療服
    務，所以不想換藥，當時原告同意退款2 千元，並告知病人
    一定要到大醫院繼續追蹤治療。病患的醫療費借款至今亦尚
    未歸還。
  (二)病理檢查報告證明原告的診斷與治療的方法沒有錯，很可能
    病患並沒有完全停經，或是最近才剛停經，或由於病患過去
    沒有切除子宮頸的手術史，病人有可能在四十歲之前就有過
    十分嚴重的骨盆腔或陰道子宮頸感染，特別是革蘭氏陰性細
    菌感染引起嚴重沾粘，所以子宮頸不見。這個症狀是與一般
    同年齡婦女的生殖器官有極大差異，所以當下病患的子宮與
    子宮頸必需要再做擴張與引流，以免日後被子宮內膜病變或
    癌所苦... ，這些原告都已經詳細告知病人與其先生。
  (三)婦癌篩檢必須十分嚴謹仔細，懷疑診斷有子宮內膜癌的可能
    ，乳房檢查與子宮內膜檢查實屬必要，這是教科書上基本觀
    念（惟訴願決定一直誤解為是預防子宮頸病變）。且若病患
    不願意亦可以直接拒絕醫護人員的檢查與治療，畢竟光是乳
    房檢查就要花費4-5分鐘時間，只是事後病患下了檢查台反
    悔故意不補簽手術同意書。原告因為相信病患同時也講了真
    話，希望病人的私生活一定要嚴謹，單一性伴侶，也許在言
    語上不動聽，可是在診所內學術性的談話並無任何侮辱冒犯
    知意；病患更應該思考過去知子宮頸抹片是怎麼樣做的。
  (四)整個檢查全程都有護士陪同，何況原告檢查全程都有配帶手
    套，如何性騷擾...；醫病關係畢竟須要建立在互信的基礎
    上，沒有互信簽了同意書，也依然會有糾紛。更何況當初講
    好了，整個醫療過程中因為時間很短，為了病人自身的安全
    不需打麻藥，這種程度的疼痛是可以忍耐的，只是術後病人
    因生氣而反悔，不接受原告三次的道歉與賠償金6千元。
  (五)病人早已收到金額收據，並有人證，非如訴願決定所言未開
    立收據；又裝置避孕器過程中因為只有十幾秒，所以沒有打
    麻醉，所以不需要簽麻醉同意書；又裝置避孕器需要簽同意
    書，在醫學中心也沒這樣要求。衛生署承辦人歐先生講過:
    「因為衛生署沒有調查權，只要是地方衛生局決定的案子；
    就會維持原意，不會更改...。」這樣一來，基層醫生出現
    糾紛不但沒有正式經過醫療評鑑委員會的醫療鑑定，複審機
    關又依樣畫胡蘆，對原告並不公平。如果在衛生局訪問紀要
    上不簽名就是態度不好，不友善，毫無自省，就要加重處罰
    ，則原告的人權何在?
  (六)綜上，原告之醫療處置並無不當，亦已於醫療前告知病患做
    此治療之原因，成功率及可能之危險等，並經病患同意始予
    以施作，僅是依一般醫療院所此慣例，裝設避孕器未「形式
    上」簽立手術同意書而已，被告即以處分原告10萬元罰款，
    亦有違比例原則，原處分既有違法不當，爰請求撤銷原處分
    及訴願決定。
乙、被告答辯意旨略以：
  (一)原告係甲○○婦產科診所負責醫師，經民眾彭王婉貞（58歲
    ）於95年01月02日向新竹縣衛生局陳情，其於94年12月30日
    至該診所欲做抹片及超音波檢查，惟原告在未告知其檢查程
    序及未經其同意下，即逕予執行乳房觸診檢查，且未察覺病
    患檢查時不舒服感受；後又未經病患同意，未向其說明手術
    原因、過程、未簽具手術同意書及麻醉同意書下，逕予執行
    子宮頸擴張術及刮除術。手術中未注意病患疼痛不適感受，
    又要求病患需自費放置子宮內避孕器總計收費共6 千元整，
    術後又未交付載明醫療收費項目及金額之收據（自費部分）
    予病患。
  (二)案經新竹縣衛生局派員前往查察，訪問原告，經調閱病患病
    歷，確未見有病患簽署之手術同意書及麻醉同意書，經詢問
    ，原告坦承：「因為是門診小手術所以沒有給病人填寫。」
    經查，該病患當日就醫狀況依資料顯示尚非屬緊急，惟原告
    在未告知檢查程序、手術原因、未簽具手術同意書及麻醉同
    意書前提下，即逕予病人執行子宮頸擴張刮除術；手術中在
    未施行麻醉及未察覺病患疼痛不適情況下，又要求病患需自
    費放置子宮內避孕器情事，顯原告在執行程序上已有明顯瑕
    疵，顯已違反醫療法第82條「醫療業務之施行，應善盡醫療
    上必要之注意」之規定，其違背醫學倫理、違法事實明確，
    有病患陳情書、新竹縣衛生局訪談紀要、病患病歷影本、行
    政院衛生署竹東醫院診斷書可稽，被告依違反醫療法第63條
    之規定，依同法第103 條之規定予以裁處10萬元罰鍰，並依
    醫療法第22條「醫療機構收取醫療費用，應開給載明收費項
    目及金額之收據。醫療機構不得違反收費標準，超額或擅立
    收費項目收費」之規定，依醫療法第101 條「違反第22條第
    1 項規定者，經予警告處分，並限期改善，屆期未改善者，
    處新台幣1 萬元以上5 萬元以下罰鍰」，限期原告交付醫療
    收費明細予病患。
  (三)按「一、告知程序:(一)...(二)手術同意書部分，由手術負責醫
    師以中文填載『擬實施之手術』各欄並依『醫師之聲明』1.
    之內容逐項解釋本次手術相關資訊，同時於說明完成之各欄
    □內打勾，麻醉同意書部分，由麻醉醫師以中文填載『擬實
    施之麻醉』各欄，依『醫師之聲明』1.之內容逐項解釋本次
    手術麻醉相關資訊，同時於說明完成之各欄□打勾。(三)告知
    完成後，手術負責醫師、麻醉醫師應於相關同意書上簽名，
    並記載告知日期及時間。...二、告知時應注意之事項:(一)..
    .(四)醫師應盡可能滿足病人知悉病情及手術、麻醉資訊的需
    求，尊重病人自主權，以通俗易懂的辭彙及溫和的態度說明
    ，避免誇大、威嚇之言語。...三、簽署同意書:(一)手術同意
    書除下列情形外，應由病人親自簽名：...。四、其他:(一)..
    .(四)施行人工流產或結紮手術，應另依優生保健之規定簽具
    手術同意書。」為行政院衛生署93年10月22日衛署醫字第09
    30218149號公告之「醫療機構施行手術及麻醉告知暨取得病
    人同意指導原則」所載。原告訴稱「...術後病人只有說放
    鴨嘴時會痛，其他還好...病人連說謝謝即迅速離去，就是
    這樣而來不及簽同意書」及「...事後病人下了檢查台反悔
    故意不補簽手術同意書」等內容顯互相矛盾，惟病患未簽具
    手術同意書及麻醉同意書確為事實，則依前揭指導原則，原
    告顯已違反上開規定。
  (四)原告訴稱「...為了病人自身的安全不需打麻藥，這種程度
    的疼痛是可以忍耐的」等語，顯與病患陳情書內容：「我痛
    到受不了...，我說好痛ㄞㄞ叫...，我已痛到整臉脹熱耳朵
    也聾，眼前一片黑，我已哭出聲醫生沒一句安撫的...我為
    了自保問一定要放避孕器嗎?需多少錢?醫生站起來說：『避
    孕器2,500元，診療費加上共6千元...』，說完又坐下戳我
    痛的我死去活來...。」明顯不符，且違反醫療法第82條「
    醫療業務之施行，應善盡醫療上必要之注意」之規定，經查
    病患當天即因腹痛前往行政院衛生署竹東醫院求診取出該子
    宮內避孕器，有行政院衛生署竹東醫院診斷書及行政院衛生
    署竹東醫院婦產科張永絃醫師訪問紀要為憑；至原告認為本
    案裁量有違比例原則乙節，被告係依法審酌原告違反醫療法
    上義務行為應受責難程度、所生影響及因違反醫療法上義務
    所得之利益等因素始做處分，並無不當。
  (五)綜上，原告主張無理由，請判決駁回原告之訴，訴訟費用由
    原告負擔。
　　理  由
一、按「醫療機構實施手術，應向病人或其法定代理人、配偶、
    親屬或關係人說明手術原因、手術成功率或可能發生之併發
    症及危險，並經其同意，簽具手術同意書及麻醉同意書，始
    得為之。但情況緊急者，不在此限。」、「有下列情形之一
    者，處新臺幣5 萬元以上25萬元以下罰鍰：1 、違反... 第
    63條第1 項... 規定或擅自變更核准之廣告內容。」分別為
    醫療法第63條第1 項及第103 條第1 項第1 款所明定。
二、本件係原告為「甲○○婦產科診所」負責醫師，訴外人彭王
    婉貞於94年12月30日至原告診所欲做抹片及超音波檢查。惟
    原告在未告知檢查程序及未經其同意下，逕執行乳房觸診檢
    查，後又未簽具手術同意書及麻醉同意書，逕予病人施行子
    宮頸擴張術及刮搔術，並置放子宮內避孕器，計收費6 千元
    ，被告乃以原告違反醫療法第63條第1 項規定，依同法第10
    3 條第1 項規定，處原告10萬元罰鍰。原告則不服，為如事
    實欄所載之主張。
三、經查：
  (一)原告為位於新竹縣竹東鎮○○街103 號「甲○○婦產科診所
    」負責醫師，其於94年12月30日因訴外人彭王婉貞至原告診
    所欲做抹片及超音波檢查；惟原告在未告知檢查程序及未經
    其同意下，即對於彭王婉貞執行乳房觸診檢查，後又未簽具
    手術同意書及麻醉同意書，逕予病人施行子宮頸擴張術及刮
    搔術，並置放子宮內避孕器，計收費6 千元之事實，有新竹
    縣衛生局95年1 月4 日、1 月9 日訪問紀要、診療記錄、診
    斷證明書、麻醉記錄、病理組織檢查報告單等資料附卷可稽
    ，且經新竹縣衛生局派員訪談張永絃醫師調查屬實，堪信為
    真正。
  (二)依行政院衛生署於93年10月22日以衛署醫字第0930218149號
    公告之「醫療機構施行手術及麻醉告知暨取得病人同意指導
    原則」所載，「一、告知程序: (一)... (二)手術同意書部分，
    由手術負責醫師以中文填載『擬實施之手術』各欄並依『醫
    師之聲明』1.之內容逐項解釋本次手術相關資訊，同時於說
    明完成之各欄□內打勾，麻醉同意書部分，由麻醉醫師以中
    文填載『擬實施之麻醉』各欄，依『醫師之聲明』1.之內容
    逐項解釋本次手術麻醉相關資訊，同時於說明完成之各欄□
    打勾。(三)告知完成後，手術負責醫師、麻醉醫師應於相關同
    意書上簽名，並記載告知日期及時間。... 二、告知時應注
    意之事項: (一).. .(四)醫師應盡可能滿足病人知悉病情及手術
    、麻醉資訊的需求，尊重病人自主權，以通俗易懂的辭彙及
    溫和的態度說明，避免誇大、威嚇之言語。... 三、簽署同
    意書: (一)手術同意書除下列情形外，應由病人親自簽名：
    ... 。四、其他: (一).. .(四)施行人工流產或結紮手術，應另
    依優生保健之規定簽具手術同意書。」等語；查原告為彭王
    婉貞施行子宮頸擴張術及刮搔術並置放子宮內避孕器前，既
    未先經其簽具手術同意書及麻醉同意書，即進行麻醉及施行
    手術並置放子宮內避孕器，已如上述，自有違上開主管機關
    所訂「醫療機構施行手術及麻醉告知暨取得病人同意指導原
    則」，且本件並無情況緊急之情形。從而，被告認原告違反
    醫療法第63條第1 項規定，而依同法第103 條第1 項第l款
    規定予以處罰，於法自無不合。
  (三)至原告主張其醫療處置並無不當，亦已於醫療前告知病患做
    此治療之原因，並經病患同意始予以施作，僅是依一般醫療
    院所此慣例，裝設避孕器未「形式上」簽立手術同意書而已
    ，被告即以處分原告10萬元罰款，亦有違比例原則乙節；惟
    查，原告既為彭王婉貞施行子宮頸擴張術及刮搔術，並置放
    子宮內避孕器，然既無情況緊急情形，依規定自應先經患者
    簽具手術同意書及麻醉同意書；縱原告所述，裝設避孕器未
    「形式上」簽立手術同意書僅屬慣例而已，亦難阻卻違規情
    事。另被告審酌原告對新竹縣衛生局訪查人員態度並不友善
    及拒絕於95年01月09日之訪問紀要簽名之情節，處原告10萬
    元罰鍰，亦無違比例原則。是原告上開主張，自難可採。
四、綜上所述，原處分依法並無不合，訴願決定予以維持，亦無
    違誤。原告仍執前詞，訴請撤銷原處分及訴願決定，為無理
    由，應予駁回。又本件應適用簡易訴訟，爰不經言詞辯論，
    逕為判決，併予敘明。
據上論結，本件原告之訴為無理由，依行政訴訟法第233條第1項
、第236條、第195條第1項後段、第98條第3項前段，判決如主文
。
中　　華　　民　　國　　96　　年　　1　　月　　 3 　　日
                       第七庭  法  官　 黃  秋  鴻
上為正本係照原本作成。
本件以訴訟事件所涉及之法律見解具有原則性者為限，始得於本
判決送達後20日內向本院提出上訴狀並表明上訴理由，如已於本
判決宣示後送達前提起上訴者，應於判決送達後20日內補具上訴
理由（均按他造人數附繕本），且經最高行政法院許可後方得上
訴。
中　　華　　民　　國　　96　　年　　1　　月　　 3 　　日
                              　書記官　蘇　婉　婷
